臺灣苗栗地方法院民事簡易判決
108年度苗簡字第613號
原      告  徐新湧  
被      告  鄭道基  

            甘淑華  
            賴松鑑  
兼上一人
訴訟代理人  賴彥享  

上列當事人間請求確認通行權存在等事件，本院於民國110年8月
25日言詞辯論終結，判決如下：
　　主  文
確認原告所有坐落苗栗縣○○市○○○段00000地號土地，就被告賴彥
享、鄭道基共有坐落苗栗縣○○市○○○段000000地號土地、1010-2
地號土地、甘淑華所有苗栗縣○○市○○○段000000地號土地、827地
號土地如附圖一所示編號A部分面積58平方公尺，編號B部分面積
7平方公尺，編號C部分面積16平方公尺，編號D部分面積4平方公
尺之範圍內有通行權存在。
被告賴彥享、鄭道基、甘淑華應容忍原告於上開通行範圍土地內
鋪設柏油或水泥道路，且不得妨礙原告通行。
訴訟費用由原告負擔。     
    事實及理由
壹、程序方面
一、按原告於判決確定前，得撤回訴之全部或一部，但被告已為
    本案之言詞辯論者，應得其同意，民事訴訟法第262條第1項
    定有明文。查本件原告起訴時，原列黃啟禎為被告，嗣因黃
    啟禎已其將所有坐落苗栗縣○○市○○○段○○○○段○000000地號土
    地（下稱1010-3土地）所有權移轉予被告鄭道基，原告遂於
    民國109年1月17日具狀撤回對黃啟禎部分之訴（見本院卷一
    第182頁），因黃啟禎尚未就本案為言詞辯論，自毋庸得其
    同意，故原告就此部分之訴已合法撤回，合先敘明。
二、次按訴狀送達後，原告不得將原訴變更或追加他訴，但請求
    之基礎事實同一者，不在此限；不變更訴訟標的，而補充或
    更正事實上或法律上之陳述者，非為訴之變更或追加，民事
    訴訟法第255條第1項第2款、第256條分別定有明文。查原告
    於本院現場履勘並囑託測量後，先於109年2月25日具狀追加
    甘淑華為被告（見本院卷一第225、227頁）；復於110年6月
    2日具狀追加賴松鑑為被告（見本院卷二第67頁）；再於110
    年8月25日更正訴之聲明為：1.確認原告所有坐落同段848-2
    地號土地（下稱848-2土地），就被告賴彥享、鄭道基共有1
    010-3土地、同段1010-2地號土地、甘淑華所有同段1010-6
    地號土地、827地號土地（下分稱1010-2、1010-6、827土地
    ，並與1010-3土地合稱甲方案土地）如附圖一所示編號A部
    分面積58平方公尺，編號B部分面積7平方公尺，編號C部分
    面積16平方公尺，編號D部分面積4平方公尺之範圍內有通行
    權存在（下稱甲方案）。2.被告賴彥享、鄭道基、甘淑華應
    容忍原告於上開通行範圍土地內鋪設柏油或水泥道路，且不
    得妨礙原告通行（見本院卷二第124頁）。就追加被告部分
    ，係因原告主張之通行路徑經過甘淑華所有之1010-6土地及
    賴松鑑所有之同段34地號土地（下稱34土地），核與起訴請
    求之基礎事實同一；至就聲明之變更，僅係就其主張之通行
    方案，依實地測量結果更正其通行位置及面積，核屬更正事
    實上之陳述，於法均無不合，應予准許。
三、被告甘淑華、鄭道基經合法通知，均未於最後言詞辯論期日
    到場，核無民事訴訟法第386條各款所列情形，爰依原告之
    聲請，由其一造辯論而為判決。
貳、實體方面
一、原告主張：原告與賴松鑑原為同段848地號土地（下稱848土
    地）之共有人，前經本院101年度訴字第215號分割共有物事
    件（下稱前案）達成和解，依前案和解筆錄之分割方案，由
    原告分割取得848-2土地、賴松鑑取得848土地。然原告取得
    之848-2土地因與公路無適宜之聯絡而為袋地，而甲方案為
    對鄰地最小侵害之方案，是原告自得依甲方案通行賴彥享、
    鄭道基共有1010-3土地、1010-2土地、甘淑華所有1010-6土
    地、827土地。退步言之，如甲方案為無理由，原告另得通
    行賴彥享、鄭道基共有1010-3土地、賴彥享所有同段1010地
    號土地（下稱1010土地）、賴松鑑所有34土地及編號C未登
    記土地C土地（下稱C土地，並與1010-3、1010、34土地合稱
    乙方案土地），如附圖二所示編號A部分面積92平方公尺，
    編號B部分面積57平方公尺，編號C部分面積50平方公尺，編
    號D部分面積164平方公尺之範圍（下稱乙方案）。又乙方案
    土地上私設道路之長度，自建築線起算至共通入口有24.5公
    尺，依苗栗縣建築管理自治條例第10條第3款、建築技術規
    則建築設計施工編第1條第38項、第2條第1項第3款、第2項
    規定，道路寬度須為5公尺以上，且依乙方案通行，並未破
    壞毗鄰被告土地之完整性，應屬甲方案以外，對周圍地損害
    最小之方法，是原告亦得以乙方案通行乙方案土地。為此，
    爰依民法第787條第1項、第788條第1項本文、第789條規定
    ，提起本件訴訟等語。並聲明：㈠確認原告所有848-2土地，
    就被告賴彥享、鄭道基共有同段1010-3土地、1010-2土地、
    甘淑華所有1010-6土地、827土地如附圖一所示編號A部分面
    積58平方公尺，編號B部分面積7平方公尺，編號C部分面積1
    6平方公尺，編號D部分面積4平方公尺之範圍內有通行權存
    在。㈡被告賴彥享、鄭道基、甘淑華應容忍原告於上開通行
    範圍土地內鋪設柏油或水泥道路，且不得妨礙原告通行。
二、被告方面：
㈠賴彥享、賴松鑑以：同意原告通行甲方案，因乙方案通行土地
  僅限徒步通行，不適合車輛或農業機具通行，且通行之土地為
  山坡地保育區林業農牧用地，若需開發設置道路需向主管機關
  申請同意，且乙方案影響1010-3土地、1010土地完整性甚鉅，
  是原告不得依乙方案通行乙方案土地。又依乙方案通行，影響
  周邊臨地總面積高達363平方公尺，若依甲方案通行，影響土
  地總面積則僅為85平方公尺，且827土地、1010-6土地上已有
  鋪設好之水泥道路，而鄭道基亦同意分割1010-3土地後同意原
  告通行其分得土地，是原告應以甲方案通行，始為損害最小之
  方法，但不同意原告於通行範圍內鋪設水泥或柏油道路供汽車
  或農業機具通行等語，資為抗辯。並聲明：原告之訴駁回。
㈡鄭道基則以：同意原告所提通行方案，但不同意容忍原告鋪設
  柏油或水泥路面部分之聲明，至通行道路寬度，則請本院依法
  審酌等語，茲為抗辯。並聲明：原告之訴駁回。
㈢甘淑華則稱：比較想要原告以乙方案通行等語。
三、經查，原告所有848-2土地為袋地，被告為如附表所示土地
    之所有權人；848-2土地為凸起約2~3 公尺高之平台式空地
    ，其上無雜草或其餘建物，北側鄰1010-3土地，其上種有竹
    林；南側亦為前開土地之樹林；西側為848 土地，其上亦為
    樹林；東側較為平坦，有現況可供人行走之泥土道路可往北
    延伸之寬約2 公尺之水泥道路對外通行；848-2土地南側臨1
    010-3土地，自1010-3土地、1010 -2 接9007-1及部分未登
    記土地可向南連接至公路，其中部分土地有二排高約3 公尺
    之樹，間隔出寬約1 公尺之通行路面（泥土路面），其餘部
    分寬約3 公尺為靠近848-2土地有凸起寬約1 公尺之斜坡，
    靠近國有地相連處有高約50公分紅磚牆，僅留1 公尺可供行
    人出入，往南通過前開紅磚牆後，有一片水泥空地，其上有
    土地公廟，經過水泥空地再往南即可連接至水泥路面道路連
    接至公路等情，有土地登記第一類謄本在卷可稽（見附表分
    列之地謄頁碼），並經本院於109年2月6日、同年8月11日會
    同頭份地政至現場2 次勘驗屬實，製有勘驗筆錄及現場照片
    附卷可參（見本院卷一第193-204、419-430 頁），且為兩
    造所未爭執，堪信為真實。
四、原告主張通行被告所有土地，並容忍其鋪設道路等節，被告
     則以前揭情詞置辯，是本件之爭點厥為：㈠原告主張民法第
    789條部分，是否有理由？㈡甲方案是否屬周圍地損害最小之
    通行方案？㈢原告主張被告應容忍其鋪設柏油或水泥道路，
    不得為妨礙通行之行為，是否有理由？分述如下：
  ㈠原告主張民法第789條部分，是否有理由？
　1.按因土地一部之讓與或分割，而與公路無適宜之聯絡，致不
    能為通常使用者，土地所有人因至公路，僅得通行受讓人或
    讓與人或他分割人之所有地。數宗土地同屬於一人所有，讓
    與其一部或同時分別讓與數人，而與公路無適宜之聯絡，致
    不能為通常使用者，亦同。前項情形，有通行權人，無須支
    付償金，民法第789條第1項、第2項定有明文。按民法第789
     條之立法意旨，乃因土地所有人讓與土地之一部或分割土
    地時，就其可能造成不能與公路為適宜之聯絡之情形，為其
    能預見而得事先安排，土地所有人不能因自己之讓與或分割
    土地之任意行為，導致對當事人以外之其他土地所有人造成
    不測之損害（最高法院89年度台上字第756號判決意旨參照
    ）。是適用民法第789條之前提在土地原非袋地，而因土地
    所有人讓與土地之一部或分割土地而產生袋地，若土地原屬
    袋地，則無前開法文之適用。
　2.經查，原告與賴松鑑（原告起訴狀誤載為賴彥享），原為同
    段848地號土地（下稱848土地）之共有人，在前案達成和解
    ，依前案和解筆錄之分割方案，由原告分割取得848-2土地
    、賴松鑑取得848土地，業經本院調閱前案全卷核對無訛。
    然觀附圖一、二，由編號848-0、及編號848-2土地合併成之
    分割前848土地，本即需向北通過賴彥享、鄭道基共有1010-
    3土地、1010-2土地、甘淑華所有1010-6土地、827土地，或
    者向南通行賴彥享、鄭道基共有1010-3土地、賴彥享所有10
    10土地、賴松鑑所有34土地及編號C未登記土地，方可通行
    至公路，可見不論848土地是否分割為848、848-2土地，均
    因無法通行至公路而屬袋地，原告於前開分割時，並無法預
    見或事先安排，自難認原告有何因自己之任意行為，導致對
    其他土地所有人造成不測之損害，揆諸前揭說明，尚難認本
    件有何民法第789條之適用，是原告主張依民法第789條第1
    項通行，尚難採認。　
　㈡甲方案是否屬周圍地損害最小之通行方案？
  1.按土地因與公路無適宜之聯絡，致不能為通常使用時，除因
    土地所有人之任意行為所生者外，土地所有人得通行周圍地
    以至公路，民法第787 條第1 項定有明文。揆諸上開規定意
    旨，民法創設袋地通行權，乃係為發揮袋地之利用價值，使
    地盡其利，增進社會經濟之公益目的，是袋地無論由所有權
    人或其他利用權人使用，周圍地之所有權人及其他利用權人
    均有容忍其通行之義務。次按對於周圍地有通行權人，應於
    通行必要之範圍內，擇其周圍地損害最少之處所及方法為之
    ，為民法第787 條第2 項所明定。所謂通行之必要範圍內，
    周圍地損害最少之處所及方法，應依社會通常之觀念，就附
    近周圍地之地理狀況、相關公路位置、與通行必要土地之距
    離、相鄰土地利用人之利害得失及其他各種情事，按具體事
    例斟酌判斷之。
  2.經查，觀頭份地政109年2月15日頭地二字第1090000975號函
    所檢附之附圖一及空照圖，甲方案所通行之路線，已盡可能
    選擇848-2土地與泥土道路、水泥鋪面道路之最短距離等節
    （見本院卷第205-207頁）。可知甲方案已盡可能使通過鄰
    地之面積縮小，而僅影響土地總面積則僅為85平方公尺，相
    對比如採乙方案通行，影響周邊鄰地總面積高達363平方公
    尺。又本件被告除甘淑華以外，均表示同意原告通行甲方案
    ，賴彥享、賴松鑑亦認同甲方案為侵害較小之方式等語（見
    本院卷一第549頁、卷二第103、104頁），故被告中僅甘淑
    華表示乙方案較為可採，但亦未提出任何佐證，且之後亦未
    繼續到庭或以書狀陳述意見。然甲方案雖通行甘淑華所有之
    1010-6、827土地，但甲方案係延著1010-6、827土地之地籍
    交界線通行，保留1010-6、827土地之完整性，便利該2土地
    之所有權人甘淑華之後續利用，而使甘淑華之土地整體性、
    利用性受損輕微。再考量甲方案通行經過甘淑華所有上開2
    筆土地部分，其上本有鋪設水泥道路，而無其他使用情形，
    則縱使經原告通行，僅些微損及其利益，可見甲方案已儘量
    避免損及被告之利益，而屬於最小侵害方案，應可採納為本
    件之通行方案。
  ㈢原告主張被告應容忍其鋪設柏油或水泥道路，不得為妨礙通
    行之行為，是否有理由？
  1.按土地所有人取得必要通行權，通行地所有人或其他占有人
    均有容忍之義務，倘予阻止或為其他之妨害，通行權人自得
    請求予以禁止或排除。
  2.經查，原告既可依照甲方案通行，則原告請求被告容忍其通
    行，即屬有據。又原告主張被告應容忍其鋪設道路乙節，賴
    彥享、賴松鑑、鄭道基雖均同意原告通行甲方案，但均不同
    意原告鋪設道路。觀前開空照圖及勘驗筆錄，848-2土地位
    於深山之中，需步行相當距離方可抵達其周邊，且其周邊尚
    有斜坡，需向上通過斜坡，始可抵達848-2土地等節（見本
    院卷一第207、193頁）。可見如不許原告開闢道路，以車輛
    之方式通行，則縱原告取得通行權，而可以通行甲方案，原
    告仍因受限於848-2土地之周邊環境，且難以長期步行，而
    實際上產生行使通行權之困難。況觀848-2土地登記謄本，8
    48-2土地之使用土地類別為：丙種建築用地，有848-2土地
    土地第一類登記謄本在卷可考（見本院卷一第27頁），堪認
    848-2土地屬建地，有相當之經濟及建築價值，如因受限於
    步行之方式通行，將難以建築或發揮其建築用地之使用，則
    848-2土地達到丙種建築用地之用途，實有以車輛通行周圍
    地以至公路之必要，而應允許原告開闢道路。考量車輛通行
    之道路，應以鋪設柏油或水泥之道路，較能順利爬升，安全
    通過前開斜坡，抵達848-2土地，是原告主張被告應容忍原
    告於上開通行範圍土地內鋪設柏油或水泥道路，應屬有據。
五、綜上所述，原告主張係民法第789條第1項為通行，雖不可採
    ，但其依民法第787條第1項主張依照甲方案通行，應屬最小
    侵害方案，而可採認，又原告為通行848-2土地，有開設道
    路之必要，但僅以鋪設水泥道路即可。是原告主張㈠確認原
    告所有848-2土地，就被告賴彥享、鄭道基共有同段1010-3
    土地、1010-2土地、甘淑華所有1010-6土地、827土地如附
    圖一所示編號A部分面積58平方公尺，編號B部分面積7平方
    公尺，編號C部分面積16平方公尺，編號D部分面積4平方公
    尺之範圍內有通行權存在。㈡被告賴彥享、鄭道基、甘淑華
    應容忍原告於上開通行範圍土地內鋪設柏油或水泥道路，且
    不得妨礙原告通行，均為有理由，應予准許。
六、本件事證已臻明確，兩造其餘攻擊防禦方法及所提證據，經
    審酌後，於判決結果不生影響，爰不一一論駁。
七、末按因敗訴人之行為所生之費用，按當時之訴訟程度，為伸
    張或防衛權利所必要者，法院得酌量情形，命勝訴之當事人
    負擔其全部或一部，民事訴訟法第81條第2 款定有明文。本
    件原告欲通行被告之土地，被告為防衛其權利而不同意原告
    之請求，所為訴訟行為應在防衛其權利所必要之範圍內，且
    於法院判決前，被告應供原告通行之土地位置尚不明確，亦
    難認被告有不主動履行法定義務之情事。是若令提供土地讓
    原告通行之被告，再行負擔訴訟費用，尚非事理之平，故本
    院爰依上開規定，命勝訴之原告負擔訴訟費用。
八、訴訟費用負擔之依據：民事訴訟法第81條第2 款。 
中　　華　　民　　國　 110　　年　　9 　　月　　30　　日
                  苗栗簡易庭  法  官  何星磊
以上正本係照原本作成。
如對本判決上訴，須於判決送達後20日內向本院提出上訴狀。
如委任律師提起上訴者，應一併繳納上訴審裁判費。
                              書記官  李宜娟
中　　華　　民　　國　　110 　年　　10　　月　　1 　　日